臺灣彰化地方法院民事判決　100年度訴字第168號
原　　　告　財政部國有財產局臺灣中區辦事處彰化分處
法定代理人　卓翠雲
訴訟代理人　蕭坤生
訴訟代理人　張鈺奇
被　　　告　廖學聖
上列當事人間請求拆屋還地等事件，本院於民國100年5月10日言
詞辯論終結，判決如下：
    主  文
被告應將坐落彰化縣彰化市○○段南郭小段1-133號土地上如附
圖所示編號Ａ部分面積6平方公尺一層鐵皮架造石綿波浪板、編
號Ｂ部分面積19.8平方公尺一層鐵皮架造、編號Ｃ部分面積0.2
平方公尺花圃及同地段1-135號土地上如附圖所示編號B-1部分面
積91平方公尺一層鐵皮架造、編號C-1部分面積4平方公尺花圃等
地上物拆除後，並將該部分土地交還原告。
被告應給付原告新台幣柒萬捌仟柒佰柒拾陸元，及自民國100年2
月23日起至清償日止，按年息百分之五計算之利息，並應自民國
100年1月1日起至交還前項土地之日止，按月給付原告新台幣貳
仟玖佰陸拾柒元。
原告其餘之訴駁回。
訴訟費用由被告負擔40分之23，其餘由原告負擔。
本判決原告勝訴部份於原告以新台幣捌拾肆萬仟元為被告供擔保
後，得假執行；但被告如以新台幣貳佰伍拾萬元為原告供擔保後
，得免為假執行。
原告其餘假執行之聲請駁回。
    事實及理由
一、本件原告起訴主張：坐落彰化縣彰化市○○段南郭小段1-13
    3、1-135地號，面積合計127平方公尺為原告管理之國有土
    地。被告對上開地號土地並無合法使用權限，竟在該國有土
    地上有鐵皮棚房、棚架使用，自屬無權占用，原告本於所有
    權之物上請求權，請求判令被告將系爭土地上之地上物拆除
    回復原狀後交還原告；又被告無法律上原因，自民國90年10
    月1日起迄今，占有使用上開土地而受有利益，原告本於不
    當得利之法律關係，依土地法第105條準用同法第97條所定
    地價百分之十上限向被告追償相當租金之損害賠償金等情。
    並聲明：(一)被告應將坐落彰化縣彰化市○○段南郭小段1-13
    3號土地上如附圖所示，編號A面積6平方公尺之一層鐵皮架
    造石綿波浪板、編號B面積19.8平方公尺一層鐵皮架造、編
    號C面積0.2平方公尺花圃，及同地段1-135號土地編號B-1面
    積91平方公尺之一層鐵皮架造、編號C-1面積4平方公尺之花
    圃等地上物拆除，並將該部分土地交還原告。(二)被告應給付
    原告自90年10月1日起至99年12月31日止，占用上開土地之
    損害賠償金新台幣（下同）526,690元整及利息。(三)被告應
    自100年1月起至拆除地上物交還土地之日止按月給付原告4,
    443元之損害賠償金。(四)訴訟費用由被告負擔。(五)願供擔保
    請准為宣告假執行。
二、被告則以：
  (一)被告先父廖天龍於民國81年為解決原告所有彰化市○○段南
    郭小段1-133號及同小段1-135號等附近大排水溝兩岸居民環
    境衛生，給付訴外人彭金富（在系爭土地上等養豬）320萬
    元作為使用系爭土地之權利及補償費，以利彭金富他遷：被
    告之父於51年在所有彰化市○○段南郭小段9之2號地號土地
    開闢鰻魚池，土地之邊緣原是大排水溝並無編定地號，約於
    60年間，一退五軍官彭金富將原排水溝部分填土墊高土方整
    建1棟養豬約占200 坪土地，受到豬糞排放惡臭，污染河川
    ，蔓延市區兩岸，居民環境衛生身體健康頗受威脅之痛苦，
    彰化縣政府、彰化市公所數次取締十幾年成效不彰，均無結
    果。被告先父以為系爭土地為彭金富所有，遂與彭金復溝通
    並於82年1月間給付彭金富320萬元以作為系爭使用土地之權
    利，以改善20年來大排水溝之衛生環境，嗣被告之父於83年
    間逝世，由被告繼續居住於自宅。嗣因簡陋大排水溝一案邊
    堤必須重建，被告於90年間函文申請彰化縣政府轉情內政部
    營建署補助1,200萬元，修建全台獨創大排水溝置放巨石約2
    尺直徑，於水溝中晚間巨大燈光投射，溝中美化設備附近居
    民人人稱讚不已，及整修營房提供彰化藝術高中教師之用。
    又緊鄰原有彰化縣政府土地無償提供台灣省自來水公司鑿深
    井自來水工程惶恐週邊高樓林立恐地層下陷影響人財產安全
    至鉅，經被告親筆經過週邊里民共同連署函文申請抗議停止
    其鑿井工程，經半年餘6、7次協商終於答應停工，熱心公益
    行善奉獻。
  (二)系爭土地附近及原告所有彰化市○○段南郭小段1之151號土
    地上有1顆南洋杉樹（約83年種植至今）業已超過5層樓之高
    度，已危及彰化市○○里○○路 ○ 段 349 巷及 353 內項
    道，約30戶居民出入之安危，人車安全堪慮，尤其樹頭嚴重
    傾斜，必須砍頭除根，以免發生生命危險之虞，被告遂於99
    年向彰化市卦山里里長沈宗益陳情，里長遂將轉呈彰化市公
    所，原告仍未處理，伊本於居民之安全，遂向原告人員表示
    ：「那麼簡單的事情也無法處理」，可能引起國有財產局人
    員之不悅，遂提起本件訴訟，不無選擇性辦案之嫌。
  (三)被告願繳納原告土地使用補償金，但原告90年8月24日等通
    知被告繳納使用補償金計算表竟包含被告未使用之水泥地、
    巷道、水溝、柏油路及停車場等竟包括在內，惟被告未使用
    土地為大眾所使用，原告請求給付補償金及拆屋交地顯無理
    由等語資為抗辯，並聲明：1.原告之訴及假執行之聲請均駁
    回；2.訴訟費用由原告負擔。3.如受不利判決，願供擔保，
    請准宣告免為假執行。
三、兩造不爭執之事項
  (一)坐落彰化縣彰化市○○段南郭小段1-133地號、面積28平方
    公尺及同地段1-135地號、面積99平方公尺等二筆土地為原
    告所有之國有土地。
  (二)系爭土地上有被告所有如附圖（即彰化縣彰化地政事務所收
    件日期文號100年3月22日彰土測字第084300號土地複丈成果
    圖）所示編號A面積6平方公尺之一層鐵皮架造石綿波浪板、
    編號B面積19.8平方公尺一層鐵皮架造、編號C面積0.2平方
    公尺花圃、編號B-1面積91平方公尺之一層鐵皮架造、編號
    C-1面積4平方公尺之花圃等地上物。
  (三)被告所有之上開地上物使用系爭土地未經原告同意。
四、得心證之理由：
  (一)按所有權人對於無權占有或侵奪其所有物者，得請求返還之
    ，民法第七百六十七條前段定有明文。查系爭1-133及1-135
    地號之土地既為原告所有，被告亦自承其建物使用上開土地
    未經原告同意，縱被告所稱其父曾給付320萬元予第三人彭
    金富而取得系爭土地之使用權，惟彭金富並非系爭土地之所
    有權人，被告復自承彭金富在系爭土地上興建豬舍使用土地
    並未經原告之同意，則彭金富自無任何權利得將系爭土地交
    予被告之父合法使用，是被告之父與彭金富間之債權債務關
    係實與土地所有權人之原告無涉，被告所有之建物占用系爭
    土地對原告而言即屬無法律上之權源存在，故被告位於系爭
    土地上如附圖所示編號A面積6平方公尺之一層鐵皮架造石綿
    波浪板、編號B面積19.8平方公尺一層鐵皮架造、編號C面積
    0.2平方公尺花圃、編號B-1面積91平方公尺之一層鐵皮架造
    、編號C-1面積4平方公尺之花圃等地上物，顯係無權占用原
    告之土地，洵堪認定。從而，原告請求被告將上開地上物拆
    除後，將該部分土地返還原告，實屬有據。
  (二)另按無法律上之原因而受利益，致他人受有損害，應返還其
    利益，民法第一百七十九條前段定有明文。查無權占有他人
    土地，係無法律上之原因而受利益，致他人受有損害，占有
    人可獲得相當於租金之利益為社會通常之觀念，並以該租金
    之金額為所有人所受之損害及無權占有人所受之利益，故無
    法律上之原因而獲得相當於租金之利益，致他人受損害時，
    所有人得依不當得利之法則，請求返還無權占有人所受之利
    益；又按土地法第105條準用同法第97條之規定，租用基地
    建築房屋之基地租金，不得超過申報總價年息百分之十，而
    土地法第97條規定所謂土地價額係指法定地價而言，為土地
    法施行法第25條所定。而法定地價，依同法第148條之規定
    ，係指土地所有權人依土地法所申報之地價，又依同法第15
    8條規定倘土地所有權人聲請登記而不同時申報地價者，以
    標準地價為法定地價，所謂標準地價即由該管市縣地政機關
    依同法第152條及第160條公告之地價。再者，基地租金之數
    額，除以基地申報地價為基礎外，尚須斟酌基地之位置，工
    商業繁榮之程度，承租人利用基地之經濟價值及所受利益等
    項。本院審酌被告占用之系爭土地面臨公園路大排水溝旁近
    山坡地，該地點並非位於鬧區，鄰近房舍亦非甚為密集，原
    告依申報地價百分之10計算相當於租金之損害殊嫌過高，應
    以百分之7計算較屬允妥。查原告請求自90年10月1日起至99
    年12月31日止系爭土地遭被告無權占用之租金利益，系爭兩
    筆土地之申報地價如附表所示，則被告因無權使用系爭土地
    ，獲得相當於租金之利益以年息百分之7計算為：
    (1)彰化縣彰化市○○段南郭小段1-133地號土地部分：占用
      面積26平方公尺，自90年10月1日至98年12月31日（即8.2
      5年）為26㎡×460元×7%×8.25年＝6,907元；自99年1月
      1日起至99年12月31日止為26㎡×3,600元×7%×1年＝6,5
      52元，合計為13,459元。
    (2)彰化縣彰化市○○段南郭小段1-135地號土地部分：占用
      面積95平方公尺，自90年10月1日至98年12月31日為95㎡
      ×661.1元×7%×8.25年＝36,270元；自99年1月1日起至
      99年12月31日止為95㎡×4,368元×7%×1年＝29,047元，
      合計為65,317元。
    (3)綜上，自90年10月1日起至99年12月31日止被告應給付原
      告相當於租金之利益為78,776元。
    (4)另系爭兩筆土地自99年1月1日起至99年12月31日止相當於
      租金之利益合計為35,599元，則每月為2,967元，故自100
      年1月1日起至被告拆除系爭地上物交還土地之日止，被告
      每月應給付原告相當於租金之利益為2,967元
五、綜上所述，原告請求被告應將坐落彰化市○○段南郭小段1-
    133號土地上如附圖所示之編號A面積6平方公尺之一層鐵皮
    架造石綿波浪板、編號B面積19.8平方公尺一層鐵皮架造、
    編號C面積0.2平方公尺花圃，及同地段1-135號土地上如附
    圖所示編號B-1面積91平方公尺之一層鐵皮架造、編號C-1面
    積4平方公尺之花圃等地上物拆除後，並將該部分土地交還
    原告，及依不當得利之規定請求被告返還自90年10月1日起
    至99年12月31日相當於租金之利益78,776元，及自起訴狀繕
    本送達被告翌日（即100年2月23日）起至清償日止按年利率
    百分之五計算之利息，暨自100年1月1日起至交還土地之日
    止按月給付原告相當於租金之利益2,967元，為有理由，應
    予准許，逾此部分之請求，則無理由，應予駁回。
六、本件事證已明，兩造其餘攻擊防禦方法，經審酌後均與判決
    結果無影響，爰不予審究，併此明
七、假執行之宣告：本判決原告勝訴部分兩造陳明願供擔保請准
    為假執行及免為假執行，經核均無不合，爰分別酌定相當之
    擔保金額併准許之。至原告敗訴部分其假執行之聲請已失所
    附麗應予駁回。
八、結論：本件原告之訴為一部有理由、一部無理由，並依民事
    訴訟法第79條、第390條第2項、第392條，判決如主文。
中    華    民    國    100    年    5    月    24    日
                  民事第一庭    法  官  黃倩玲
以上正本係照原本作成。
如對判決上訴，應於判決送達後20日內向本院提出上訴狀。如委
任律師提起上訴者，應一併繳納上訴審裁判費。
中    華    民    國   100    年    5     月    24    日
                                書記官  黃幼華
附表
┌───┬──────────┬───────┐
│地  號│90年～98年度法定地價│99年度申報地價│
├───┼──────────┼───────┤
│1-133 │460元               │3600元        │
├───┼──────────┼───────┤
│1-135 │661.1元             │4368元        │
└───┴──────────┴───────┘